臺灣臺北地方法院民事判決　　　　　　　99年度訴字第4679號
原　　　告　吳李文理
訴訟代理人　林信和律師
　　　　　　李敬之律師
複代理人　　韓鐘達律師
被　　　告　漢丁頓PHILI.
訴訟代理人　周詩鈞律師
上列當事人間請求返還借款事件，經本院於中華民國100年4月19
日言詞辯論終結，判決如下：
    主  文
被告應給付原告新臺幣柒拾伍萬元，及自民國九十九年六月一日
起至清償日止，按年息百分之五計算之利息。
訴訟費用由被告負擔。
本判決於原告以新台幣貳拾伍萬元供擔保後，得假執行。但被告
如以新台幣柒拾伍萬元為原告預供擔保，得免為假執行。
    事實及理由
一、原告起訴主張：
(一)原告於民國96年10月間，因其女兒即訴外人吳雯琪告知其男
    友即被告有資金需求，故央請原告借款新臺幣（下同）200
    萬元予被告，因被告為外國人無擔保能力，遂要求被告簽署
    借據（下稱系爭借據）並開立本票（下稱系爭本票）以為擔
    保，嗣於96年10月26日匯款200萬元（下稱系爭200萬元）至
    被告匯豐銀行帳號000000000000之帳戶內。被告雖按月陸續
    清償借款，惟至99年3月間仍有部分借款尚未清償，原告乃
    於99年5月10日與被告協議以75萬元結清前揭債務，被告並
    承諾於99年5月31日前一次清償，另簽署同意書1紙（下稱系
    爭同意書）。詎屆期經原告催討上開借款，均未獲置理。爰
    依消費借貸之法律關係提起本件訴訟等情。並聲明：(一)被告
    應給付原告75萬元，及自96年6月1日起至清償日止，按年息
    5%計算之利息。(二)願供擔保聲請宣告假執行。
(二)對被告抗辯之陳述：被告雖辯稱其不諳中文，系爭借據係因
    吳雯琪告知此乃購買房屋所需文件誤為簽署云云，實屬卸責
    之詞，蓋自被告嗣後還款行為及簽署系爭同意書一事可知，
    被告自始即知悉系爭200萬元為向原告借款。又被告自96年
    11 月起，即每月以匯款至原告銀行帳戶之方式，按月清償7
    萬元，迄今已清償133萬元，倘被告與原告間並無借貸關係
    ，被告何需按月匯入固定金額至原告銀行帳戶？況被告每月
    匯款7萬元至原告帳戶與原告當初匯款系爭200萬元予被告之
    帳戶同一。再者，倘非兩造間有消費借貸關係，被告何須於
    99 年5月10日承諾以75萬元一次結清借款，並簽署系爭同意
    書，而系爭同意書乃以英文書寫，自無被告所稱不知內容之
    情形。況於系爭同意書最上面書寫「outstanding balance
    …approx 75,000 by end of may 2010」（中譯文：結餘…
    約75萬在2010年5月底）等文字，與同意書下方之內容相當
    ，益證兩造確實於99年5月10日協議以75萬元結清系爭200萬
    元借款及被告須於99年5月31日前清償完畢等情。至於被告
    與吳雯琪間有無房屋糾紛，原告毫無所悉，此更與原告借款
    被告無關。而被告辯稱200萬元匯款係吳雯琪為證明房屋頭
    期款為其所支出云云，依常理而言，倘吳雯琪欲證明房屋頭
    期款為其所支出，何不直接由其將頭期款支付予出賣人，反
    而先匯入被告帳戶再轉由被告支付之理。且該款項非自吳雯
    琪帳戶所匯入，如何達到被告所謂欲證明頭期款為吳雯琪所
    支出之目的。另被告支付予出賣人即訴外人鄭巧來之金額為
    197萬元，亦與200萬元數目不同，足證被告所辯與客觀事實
    不符。至於原證4未列被告6筆還款金額共計63萬元，係因被
    告除於本件200萬元借款外，另因其住處添購家具陸續向原
    告借款，觀諸6筆還款時間並非固定且各次匯款金額亦不相
    同，而被告償還200萬元借款之紀錄時間均為每月底且金額
    皆7萬元，顯見該19筆匯款與一般社會民間針對大筆借款之
    還款特徵相符。又被告稱自原告新莊農會帳戶明細觀之，被
    告最後匯款之日期為99年3月22日且至該日止所匯入之金額
    達2,069,000元云云，倘真如被告所言未曾向原告借款，何
    需自96年11月29日起至99年3月22日陸續匯款200餘萬元至原
    告帳戶內。況若被告早已於99年3月22日還清借款，怎會於
    99年5月10日簽署系爭同意書，由此可知被告所稱漏列部分
    乃係他筆零星債務所為之清償。另被告稱已清償133萬元予
    原告，僅剩餘67萬元尚未清償云云，因兩造間之借款尚有利
    息之約定，則原告請求之金額並無不當。
二、被告則以：被告不諳中文，且原告亦欠缺足以與被告溝通之
    英文能力，兩造間自無消費借貸之意思表示合致之可能，原
    告提出之系爭借據，被告於其上簽名係因吳雯琪告知伊此為
    購屋所需之文件，因中文字體艱深並非外國人所能識別，故
    被告信任吳雯琪所言始簽名。雖被告匯豐銀行之帳戶於96年
    10 月26日曾有一筆200萬元之款項匯入，然此非被告向原告
    所借貸之金錢，實則，被告於任職公司享有房屋津貼之福利
    ，於96年間與吳雯琪約定以各自持有1/2應有部分之方式，
    共同出資購買位於臺北市○○區○○路51號2樓之房屋（下
    稱系爭房屋）。因系爭房屋為兩人共同購買，吳雯琪為證明
    系爭房屋之頭期款為其所出資，故將頭期款200萬元匯入被
    告前開帳戶內，然該筆款項究係由何人帳戶轉出，被告並不
    知情，並於96年10月29日被告旋即開立197萬元支票交付予
    系爭房屋之出賣人鄭巧來。嗣因吳雯琪與被告分手，被告便
    要求吳雯琪出售系爭房屋取回前所支出之房屋貸款及1/2頭
    期款，詎被告發現系爭房屋係單獨登記予吳雯琪名下，經被
    告向吳雯琪表示須依約定將系爭房屋1/2所有權登記於伊名
    下，惟遭吳雯琪拒絕，被告則停止支付房屋貸款。再原告提
    出之原證4還款紀錄與原告於新莊農會帳戶明細不符，此自
    原告該帳戶明細內原告刻意遺漏被告6筆共計63萬元之匯款
    紀錄可明，而原告刻意遺漏該等匯款紀錄，係因被告未曾向
    原告借款200萬元，而偽造系爭同意書，並求事後還款紀錄
    與系爭同意書上75萬元金額相符，刻意擷取片段匯款紀錄以
    符其所稱被告已清償133萬元之假象。縱認被告曾向原告借
    款200萬元，然於被告清償133萬元後，亦應僅剩67萬元。再
    者，依被告匯豐銀行帳戶明細其先後匯入原告新莊農會帳戶
    已達2,06 9,000元，此亦與原告所稱被告僅清償133萬元不
    符，倘被告曾向原告借款200萬元，既已清償200餘萬元，自
    無可能再書立系爭同意書。又被告匯款當時並不知悉該帳戶
    為原告所有，則匯款原因非作為清償之用，而係前述為清償
    被告購屋之房屋貸款等語，資為抗辯。並聲明：(一)原告之訴
    及其假執行之聲請均駁回。(二)如受不利判決，願供擔保請准
    宣告免為假執行。
三、兩造不爭執事項：
(一)原告於96年10月26日匯款200萬元至被告匯豐銀行之帳戶內
    （原證3、5、被證1，本院卷第40、57頁、第59至73頁）。
    被告並於96年10月26日開立1紙金額200萬元之本票及書立金
    額200萬元之借據1紙予原告予原告（原證2、本院卷第56頁
    ，原證1、本院卷第55頁）。
(二)被告匯豐銀行之帳戶於96年10月29日轉出197萬元予鄭巧來
    。（被證1，本院卷第40頁）
(三)吳雯琪於96年12月29日向鄭巧來購買系爭房屋，並登記為該
    房屋之所有權人。（被證3，本院卷第42至43頁）
四、得心證之理由：本件茲就(一)兩造間是否有消費借貸之合意
    及原告是否交付200萬元之借款金額？(二)若是，被告應償
    還原告之借款為何？分敘如下：
(一)原告於96年10月26日匯款200萬元至被告匯豐銀行之帳戶內
    被告曾於系爭同意書簽名，被告並於96年10月26日開立1紙
    金額200萬元之本票及書立金額200萬元之借據1紙予原告予
    原告等情，為兩造所不爭，並有兩造所不爭之匯款單、原告
    之新莊市農會存摺明細、系爭本票及系爭借據在卷可稽（見
    本院卷第40、57頁、第59至73頁、第55、56頁），應堪信為
    真實。是以，被告既不否認其帳戶有收取系爭200萬元款項
    ，並於系爭本票、借據上簽名等情，參以證人吳雯琪於本院
    100年3月22日言詞辯論時證稱：「（問：被告是否曾經向你
    或原告借過錢？）有」、「我是先看到借據（附件1），那
    是10月26日當天簽的，因為原告借被告錢，因為原告怕被告
    是外國人，所以要我拿借據給被告簽。借據上的字是原告寫
    的，但簽名及指印還有居留證號都是被告親簽。」、「原證
    2是10月26日簽立的本票，當時被告除了簽立前開借據外，
    還有簽了這張本票。」、「（問：借款如何交付？）被告給
    我一個帳戶，原告將錢匯入該帳戶，匯款時間與簽立借據時
    間大約同一時期。」等語，堪認被告確有向原告借款200萬
    元，兩造已成立系爭200萬元之消費借貸契約，原告業交付
    借款200萬元予被告等情。雖被告以其未了解系爭借據之內
    容即予簽名置辯，然為原告所否認，被告復未舉證以實其說
    ，尚難採信。又被告辯以實際上係吳雯琪為證明有出資200
    萬元頭期款購買系爭房屋，始匯入系爭200萬元款項於被告
    帳戶內，被告並無借款云云（見被告於100年4月15日之答辯
    狀，本院卷第97頁），亦為原告所否認，被告並於100年1月
    19 日答辯狀稱：因吳雯琪與被告分手，被告便要求吳雯琪
    出售系爭房屋取回其前所支出之房屋貸款及1/2頭期款云云
    （見本院卷第37頁），則被告抗辯系爭200萬元究係吳雯琪
    所單獨出資或被告亦有出資一節，前後矛盾，況證人吳雯琪
    如欲證明系爭房屋頭期款為其所支出，衡情，應由其將頭期
    款直接支付予出賣人，自無匯入被告帳戶再轉由被告支付之
    理，足徵被告抗辯，洵不足採。
(二)原告主張被告已清償133萬元，加計利息後，兩造於99年5月
    10日同意，以餘款以75萬元於99年5月31日前結清，被告當
    場書立系爭同意書等語，並提出系爭同意書原本為據。被告
    雖不否認有自其帳戶匯入原告帳戶133萬元，然以除此之外
    ，其尚有匯入原告帳戶63萬元，與原告主張只清償133萬元
    不符，系爭同意書係屬偽造等情抗辯。經查，證人吳雯琪於
    本院100年3月22日言詞辯論時證稱：「附件2是因為被告沒
    有還錢，當時我與被告尚未分手，我就和原告去找被告，我
    們與被告到公司附近的怡客，被告提議說他簽一個同意書，
    說要在2010年5月底前將錢還完，同意書最上面的那4行（
    OUTSTANDING BALLANCE開始的4行包括簽名）是被告寫的，
    被告的意思是要在2010年5月底前將剩餘的75萬元還清，後
    面的因為我覺得被告寫的太簡短，所以我才再寫同意書那整
    段英文。同意書下方的簽名、日期還有居留證號是被告親寫
    的。」、「（問：借款之後被告有無陸續還錢？）有。被告
    是以匯款還錢給原告，至於詳細狀況我不太清楚，本來說每
    月還10萬，但後來只有每月還7萬，再來有一段時間因酒駕
    就沒有還錢。酒駕後又有陸續再還，但是斷斷續續。」、「
    （問：如何算出75萬元？）75萬元是包含利息費用，全部結
    清。」等語。復經本院核對原告提出之系爭同意書原本上之
    簽名筆跡與被告於99年8月3日之民事聲明異議狀（見本院卷
    第5頁）、民事委任書（見本院卷第11頁）上所為之簽名筆
    跡，無論筆劃、轉折、運筆方式等，均屬相符。再參諸系爭
    同意書原本上被告之簽名與日期、居留證號等數字筆跡，亦
    與被告所不爭之系爭借據、系爭本票上之簽名及日期、居留
    證號等數字之筆劃、轉折、運筆方式相符，應堪信系爭同意
    書上借款人簽名並書立之日期、居留證號為被告所親簽無疑
    ，被告抗辯系爭同意書係屬偽造，應非可採。再按供核對之
    筆跡是否與文書上之筆跡相符，法院本得依其自由心證判斷
    之，如認為無命鑑定之必要，無論當事人有無鑑定之聲請，
    法院均得不命鑑定自為判斷；鑑定為一種調查證據之方法，
    法院對於系爭之物認有選定鑑定人鑑定之必要，固可依法實
    施鑑定，若對於通常書據之真偽，認為自行核對筆跡已足為
    判別時，則自行予以核對，並以所得心證，據為判斷，而未
    送鑑定機關鑑定，不得指為違法（最高法院28年上字第19
    05號判例意旨、最高法院85年台上字  第2218號判決意旨參
    照），是以，本院已認定如上，則被告聲請就系爭同意書上
    之筆跡是否為其所親簽等事項送鑑定，尚無必要。
(三)既系爭同意書為被告所親簽，就被告簽署系爭同意書之過程
    及兩造合意以75萬元作為系爭200萬元借款經被告清償後加
    計利息結算之餘款，證人吳雯琪已證述如上，並核與系爭同
    意書所載內容相符，復經原告提出被告不爭之新莊市農會存
    摺明細可資，被告亦不否認最後一筆匯入原告前開帳戶者為
    99 年3月22日所匯入（見被告100年4月15日提出之民事答辯
    狀二，本院見第97、142頁），而系爭同意書係於最後一筆
    匯款之後99年5月10日簽立，自符合常情以觀，堪信被告於
    簽立系爭同意書時，兩造確實有合意以75萬元作為系爭200
    萬元借款經被告清償後加計利息結算之餘款之情事。復按請
    求履行債務之訴，原告就其所主張債權發生原因之事實，固
    有舉證之責任，若被告自認此項事實而主張該債權已因清償
    而消滅，則清償之事實，應由被告負舉證之責任，此觀民事
    訴訟法第277條之規定自明（最高法院28年上字第1920號判
    例意旨參照）。被告雖抗辯其匯至原告帳戶金額高達2,069,
    000元，匯至證人吳雯琪帳戶之金額高達980,500元，然卻否
    認此為清償系爭200萬元借款一事，復未舉證證明，則被告
    前開抗辯，無法作為係屬清償系爭200萬元借款之認定。
(四)綜上所述，原告依消費借貸法律關係，請求被告給付75萬元
    ，應有理由。按依民法第122條規定，於一定期間內應為給
    付者，其期間之末日為星期日或其他休息日時，以次日代之
    ，故兩造合意之75萬元債務之最後清償日99年5月31日，故
    原告得請求被告清償借款之遲延利息起算日應自99年6月1日
    起開始計息。再依民法第233條第1項但書規定，原告主張自
    99年6月1日起至清償日止，按法定利率5%計算之利息，亦有
    理由。準此，原告聲明：被告應給付原告75萬元，及自99年
    6 月1日起至清償日止，按年息5%計算之利息，應予准許。
    又原告與被告陳明願供擔保請准宣告假執行與免假執行，經
    核均無不合，爰分別酌定相當之擔保金額，准許之。
五、因本件事證已臻明確，兩造其餘主張陳述及所提之證據，經
    本院斟酌後，認與判決結果不生影響，均毋庸再予論述，附
    此敘明。
六、據上論結：原告之訴為有理由，依民事訴訟法第78條、第
    390條第2項、第392條第2項，判決如主文。
中    華    民    國   100    年    4     月    29    日
                  民事第五庭    法  官  羅月君
以上正本係照原本作成
如對本判決上訴，須於判決送達後20日內向本院提出上訴狀。如
委任律師提起上訴者，應一併繳納上訴審裁判費。
中    華    民    國   100    年    4     月    29    日
                                書記官  王文心